ACORDAO-COMPLETO-2523580

ACÓRDÃO 7321/2022 ATA 36/2022 - PRIMEIRA CÂMARA

VISTOS, relatados e discutidos estes autos de tomada de contas especial instaurada pela Caixa Econômica Federal contra Jose de Ribamar Costa Alves e o Município de Santa Inês/MA, em decorrência da não comprovação da regular aplicação dos recursos do Termo de Compromisso CR.NR.0363329-24, firmado com o Ministério da Cidadania, no âmbito do Programa Praça do Esporte e da Cultura, para "Construção da PEC MODELO 3000 M2";
ACORDAM os Ministros do Tribunal de Contas da União, reunidos em sessão da 1ª Câmara, diante das razões expostas pelo relator, em:
9.1. considerar revel o Município de Santa Inês/MA, para todos os efeitos, com fundamento no art. 12, § 3º, da Lei 8.443/1992, dando-se prosseguimento ao processo;
9.2. julgar regulares as contas do Município de Santa Inês, dando-lhe quitação plena;
9.3. julgar irregulares as contas de Jose de Ribamar Costa Alves, com fundamento nos arts. 1º, inciso I, 16, III, "b" e "c", 19 e 23, III, da Lei 8.443/1992, e condená-lo ao pagamento das quantias a seguir especificadas, com a fixação do prazo de quinze dias, a contar da notificação, para que comprove, perante o Tribunal (art. 214, inciso III, alínea "a", do Regimento Interno do TCU) , o recolhimento das dívidas ao Tesouro Nacional, atualizadas monetariamente e acrescidas dos juros de mora, calculados a partir das datas discriminadas, até a data do recolhimento, na forma prevista na legislação em vigor;
	Data 
	Valor (R$) 

	20/2/2014
	203.114,61

	22/10/2013
	186.903,79

	19/6/2013
	234.368,38

	18/4/2013
	70.157,22

	11/3/2013
	206.407,03

	29/11/2012
	161.373,64

	28/12/2012
	3.293,33

9.4. aplicar a Jose de Ribamar Costa Alves multa individual prevista no art. 57 da Lei 8.443/1992, no valor de R$ 185.000,00 (cento e oitenta e cinco mil reais) , fixando-lhe o prazo de quinze dias, a contar da notificação, para que comprove, perante o Tribunal (art. 214, III, alínea "a", do Regimento Interno do TCU) , o recolhimento da dívida ao Tesouro Nacional, atualizada monetariamente desde a data deste acórdão até a data do efetivo recolhimento, se paga após o vencimento, na forma da legislação em vigor;
9.5. autorizar, desde logo, a cobrança judicial das dívidas, caso não atendida a notificação, na forma do art. 28, inciso II, da Lei 8.443/1992;
9.6. dar ciência desta deliberação aos responsáveis, à Caixa Econômica Federal e à Procuradoria da República no Estado do Maranhão, nos termos do § 3º do art. 16 da Lei 8.443/1992, c/c o § 7º do art. 209 do Regimento Interno do TCU, para adoção das medidas cabíveis.

TOMADA DE CONTAS ESPECIAL instaurada pelo(a) Caixa Econômica Federal (mandatária no(a) Secretaria Executiva do Ministério da Cultura (Extinta)) em razão de Não comprovação da regular aplicação dos recursos repassados pela União, Termo de compromisso CR.NR.0363329-24, firmado com o/a MINISTERIO DA CIDADANIA, Siafi/Siconv 671836, função CULTURA, que teve como objeto CONSTRUCAO DA PEC  MODELO 3000 M2 (nº da TCE no sistema: 2561/2019).

Primeira Câmara

Caixa Econômica Federal.

3. Interessados/Responsáveis:
3.1. Responsáveis: Jose de Ribamar Costa Alves (XXX.646.173-XX); Município de Santa Inês - MA (06.198.949/0001-24).

13.1. Ministros presentes: Benjamin Zymler (na Presidência) e Jorge Oliveira.
13.2. Ministro-Substituto convocado: Marcos Bemquerer Costa (Relator).
13.3. Ministros-Substitutos presentes: Augusto Sherman Cavalcanti e Weder de Oliveira.

MARCOS BEMQUERER

Adoto, como parte do relatório, instrução elaborada pela Secretaria de Controle Externo de Tomada de Contas Especial:
INTRODUÇÃO
Cuidam os autos de tomada de contas especial instaurada pela Caixa Econômica Federal (mandatária No (a) Secretaria Executiva do Ministério da Cultura (extinta) ) , em desfavor de José de Ribamar Costa Alves (CPF: XXX.646.173-XX) e Prefeitura Municipal de Santa Inês - MA (CNPJ: 06.198.949/0001-24) , em razão de não comprovação da regular aplicação dos recursos repassados pela União realizadas por meio do Termo de compromisso CR.NR.0363329-24, registro Siafi 671836, (peça 29) firmado entre o MINISTERIO DA CIDADANIA e o Município de Santa Inês - MA, e que tinha por objeto o instrumento descrito como "CONSTRUCAO DA PEC MODELO 3000 M2	".
HISTÓRICO
Em 20/8/2019, com fundamento na IN/TCU 71/2012, alterada pela IN/TCU 76/2016 e DN/TCU 155/2016, o dirigente da instituição Caixa Econômica Federal (mandatária No (a) Secretaria Executiva do Ministério da Cultura (extinta) ) autorizou a instauração da tomada de contas especial (peça 9) . O processo foi registrado no sistema e-TCE com o número 2561/2019.
O Termo de compromisso CR.NR.0363329-24, registro Siafi 671836, foi firmado no valor de R$ 2.626.000,00, sendo R$ 2.626.000,00 à conta do concedente e R$ 0,00 referentes à contrapartida do convenente. Teve vigência de 28/2/2012 a 29/3/2019, com prazo para apresentação da prestação de contas em 28/5/2019. Os repasses efetivos da União totalizaram R$ 1.297.042,00 (peça 51) .
A prestação de contas e complementações enviadas foram analisadas por meio dos documentos constantes nas peças 1 e 49.
O fundamento para a instauração da Tomada de Contas Especial, conforme consignado na matriz de responsabilização elaborada pelo tomador de contas, foi a constatação da seguinte irregularidade: 
Ausência de funcionalidade do objeto do termo de compromisso descrito como "CONSTRUCAO DA PEC MODELO 3000 M2" sem aproveitamento útil da parcela executada, por motivo de inexecução parcial.
Os responsáveis arrolados na fase interna foram devidamente comunicados e, diante da ausência de justificativas suficientes para elidir a irregularidade e da não devolução dos recursos, instaurou-se a tomada de contas especial.
No relatório (peça 69) , o tomador de contas concluiu que o prejuízo importaria no valor original de R$ 1.065.618,00, imputando-se a responsabilidade a José de Ribamar Costa Alves, PREFEITO MUNICIPAL, no período de 1/1/2013 a 31/12/2016, na condição de dirigente e Maria Vianey Pinheiro Bringel, Prefeita, no período de 1/1/2017 a 31/12/2020, na condição de prefeito sucessor. 
Em 23/6/2020, a Controladoria-Geral da União emitiu o relatório de auditoria (peça 71) , em concordância com o relatório do tomador de contas. O certificado de auditoria e o parecer do dirigente do órgão de controle interno concluíram pela irregularidade das presentes contas (peças 72 e 73) .
Em 13/7/2020, o ministro responsável pela área atestou haver tomado conhecimento das conclusões contidas no relatório e certificado de auditoria, bem como do parecer conclusivo do dirigente do órgão de controle interno, manifestando-se pela irregularidade das contas, e determinou o encaminhamento do processo ao Tribunal de Contas da União (peça 74) .
Na instrução inicial (peça 78) , analisando-se os documentos nos autos, concluiu-se pela necessidade de realização de citação para a seguinte irregularidade: 
Irregularidade 1: execução parcial do objeto do Contrato de Repasse 0363329-24 (Siafi 671836) , celebrado entre o então Ministério da Cultura - MinC (atual Secretaria Especial de Cultura) e o município de Santa Inês-MA.
Evidências da irregularidade: documentos técnicos presentes nas peças 1, 39, 40, 41, 42, 43, 44, 45, 46, 47, 48, 60, 61, 62 e 63.
Normas infringidas: Art. 37, caput, c/c o art. 70, parágrafo único, da Constituição da República Federativa do Brasil; art. 93, do Decreto-lei 200/1967; art. 66, do Decreto 93.872/1986;.
Débitos relacionados aos responsáveis José de Ribamar Costa Alves (CPF: XXX.646.173-XX) e município de Santa Inês - MA (CNPJ: 06.198.949/0001-24) :
	Data de ocorrência
	Valor histórico (R$) 

	20/2/2014
	203.114,61

	22/10/2013
	186.903,79

	19/6/2013
	234.368,38

	18/4/2013
	70.157,22

	11/3/2013
	206.407,03

	29/11/2012
	161.373,64

	28/12/2012
	3.293,33

		Cofre credor: Tesouro Nacional.
		Responsável: José de Ribamar Costa Alves (CPF: XXX.646.173-XX) .
Conduta: deixar de tomar as providências necessárias à conclusão de obra ou dos serviços pactuados objeto do instrumento em questão, restando imprestável a parcela executada, seja por ter ficado a obra inacabada, seja porque os serviços executados não foram suficientes para obter o atingimento dos objetivos acordados.
Nexo de causalidade: A ausência das providências necessárias à conclusão de obra ou dos serviços pactuados objeto do instrumento em questão resultou na impossibilidade de aproveitamento da parcela executada, e, consequentemente, em prejuízo ao erário correspondente ao valor integral repassado.
Culpabilidade: não há excludentes de ilicitude, de culpabilidade e de punibilidade; é razoável supor que o responsável tinha consciência da ilicitude de sua conduta; era exigível conduta diversa da praticada, qual seja, tomar todas ao providências necessárias à continuidade da execução do objeto do instrumento. 
Responsável: Município de Santa Inês - MA (CNPJ: 06.198.949/0001-24) .
Conduta: executar parcialmente o objeto do instrumento em questão, sem alcançar etapa útil, havendo potencial, entretanto, de aproveitamento da parcela executada para outra finalidade, tornando-se patrimônio municipal após a conclusão desta Tomada de Contas Especial.
Nexo de causalidade: a execução parcial do objeto sem alcançar etapa útil, mas com potencial de aproveitamento da parcela em prol do patrimônio do ente federado ocasionou a utilização de recursos federais em substituição dos recursos municipais, gerando danos ao erário equivalente ao valor total repassado e incorporado ao patrimônio municipal.
Culpabilidade: não há excludentes de ilicitude, de culpabilidade ou de punibilidade. É razoável supor que o responsável, por meio de seus representantes legais, tinha consciência da ilicitude de sua conduta, sendo-lhe exigível conduta diversa daquela que foi adotada, qual seja, executar integralmente o objeto e gerar o benefício esperado à população, comprovando assim a boa e regular aplicação dos recursos. 
Encaminhamento: citação.
Apesar de o tomador de contas não haver incluído Prefeitura Municipal de Santa Inês - MA como responsável neste processo, após análise realizada sobre a documentação acostada aos autos, conclui-se que sua responsabilidade deve ser incluída, uma vez que há evidências de que tenha tido participação na irregularidade aqui verificada.
Apesar de o tomador de contas haver incluído Maria Vianey Pinheiro Bringel como responsável neste processo, após análise realizada sobre a documentação acostada aos autos, conclui-se que sua responsabilidade deve ser excluída, uma vez que não há evidências de que tenha tido participação na irregularidade aqui verificada.
Em cumprimento ao pronunciamento da unidade (peça 80) , foi efetuada citação dos responsáveis, nos moldes adiante:
José de Ribamar Costa Alves - promovida a citação do responsável, conforme delineado adiante:
	Comunicação: Ofício 47072/2021 - Seproc (peça 83) 
Data da Expedição: 24/8/2021
Data da Ciência: 31/8/2021 (peça 87) 
Observação: Ofício enviado para o endereço do responsável, conforme pesquisa na base de dados no sistema da Receita Federal, custodiada pelo TCU.
Fim do prazo para a defesa: 15/9/2021
	
	Comunicação: Ofício 47073/2021 - Seproc (peça 84) 
Data da Expedição: 24/8/2021
Data da Ciência: 31/8/2021 (peça 89) 
Observação: Ofício enviado para o endereço do responsável, conforme pesquisa na base de dados no sistema do Renach, custodiada pelo TCU.
Fim do prazo para a defesa: 15/9/2021
	
 Prefeitura Municipal de Santa Inês - MA - promovida a citação do responsável, conforme delineado adiante:
	Comunicação: Ofício 47074/2021 - Seproc (peça 85) 
Data da Expedição: 24/8/2021
Data da Ciência: 31/8/2021 (peça 88) 
Observação: Ofício enviado para o endereço do responsável, conforme pesquisa na base de dados nos sistemas corporativos do TCU, custodiada pelo TCU.
Fim do prazo para a defesa: 15/9/2021
	
	Comunicação: Ofício 47075/2021 - Seproc (peça 86) 
Data da Expedição: 24/8/2021
Data da Ciência: 31/8/2021 (peça 90) 
Observação: Ofício enviado para o endereço do responsável, conforme pesquisa na base de dados no sistema da Receita Federal, custodiada pelo TCU.
Fim do prazo para a defesa: 15/9/2021
	
Conforme Despacho de Conclusão das Comunicações Processuais (peça 101) , as providências inerentes às comunicações processuais foram concluídas. 
Transcorrido o prazo regimental, José de Ribamar Costa Alves apresentou alegações de defesa (peças 92 a 100) . Já a Prefeitura Municipal de Santa Inês - MA permaneceu silente, devendo ser considerada revel, nos termos do art. 12, § 3º, da Lei 8.443/1992.
ANÁLISE DOS PRESSUPOSTOS DE PROCEDIBILIDADE DA IN/TCU 71/2012
Avaliação de Viabilidade do Exercício do Contraditório e Ampla Defesa
Verifica-se que não houve o transcurso de mais de dez anos desde o fato gerador sem que tenha havido a notificação dos responsáveis pela autoridade administrativa federal competente (art. 6º, inciso II, c/c art. 19 da IN/TCU 71/2012, modificada pela IN/TCU 76/2016) , uma vez que o fato gerador da irregularidade sancionada ocorreu em 20/2/2014, e os responsáveis foram notificados sobre a irregularidade pela autoridade administrativa competente conforme abaixo:
José de Ribamar Costa Alves, por meio do ofício acostado à peça 20, recebido em 19/6/2019, conforme AR (peça 21) .
Prefeitura Municipal de Santa Inês - MA, responsável não notificado na fase interna.
Valor de Constituição da TCE 	
Verifica-se, ainda, que o valor atualizado do débito apurado (sem juros) em 1/1/2017 é de R$ 1.375.883,58, portanto superior ao limite mínimo de R$ 100.000,00, na forma estabelecida conforme os arts. 6º, inciso I, e 19 da IN/TCU 71/2012, modificada pela IN/TCU 76/2016. 
OUTROS PROCESSOS/DÉBITOS NOS SISTEMAS DO TCU COM OS MESMOS RESPONSÁVEIS
Informa-se que foi encontrado processo no Tribunal com os mesmos responsáveis:
	Responsável
	Processos

	José de Ribamar Costa Alves
	Processo 038.368/2021-8 [TCE, aberto, "TCE instaurada pelo (a) Caixa Econômica Federal (mandatária no (a) MINISTÉRIO DO TURISMO) em razão de Não comprovação da regular aplicação dos recursos repassados pela União, Contrato de repasse CR.NR.0268020-98, firmado com o/a MINISTERIO DO TURISMO, Siafi/Siconv 647640, função COMERCIO E SERVICOS, que teve como objeto REFORMA DO TERMINAL RODOVIARIO CONSTRUCAO DO PORTAL DE SANTA INES E INFRA ESTRUTURA DO LAGO REMANSO (nº da TCE no sistema: 966/2021) "]
Processo 008.371/2021-0 [TCE, aberto, "TCE instaurada pelo (a) Caixa Econômica Federal (mandatária no (a) Secretaria Executiva do Ministério das Cidades (Extinta) ) em razão de Não comprovação da regular aplicação dos recursos repassados pela União, Termo de compromisso CR.NR.0350912-26, firmado com o/a MINISTERIO DO DESENVOLVIMENTO REGIONAL, Siafi/Siconv 668559, função SANEAMENTO, que teve como objeto IMPLANTACAO DO SES DE SANTA INES LIGACOES PREDIAIS REDE COLETORA ESTACAO ELEVATORIA E ETE CONDICIONANTES CONTRATO D (nº da TCE no sistema: 2888/2020) "]
Processo 042.768/2021-7 [TCE, aberto, "TCE instaurada pelo (a) Caixa Econômica Federal (mandatária no (a) SUBSECRETARIA DE PLANEJAMENTO, ORÇAMENTO E ADMINISTRAÇÃO - ME) em razão de Não comprovação da regular aplicação dos recursos repassados pela União, Contrato de repasse CR.NR.0265796-13, firmado com o/a MINISTERIO DA CIDADANIA, Siafi/Siconv 646611, função DESPORTO E LAZER, que teve como objeto CONSTRUCAO DA PRACA DA JUVENTUDE (nº da TCE no sistema: 1307/2021) "]
Processo 000.666/2019-0 [TCE, aberto, "TCE instaurada pelo (a) Fundo Nacional de Desenvolvimento da Educação em razão de Omissão no dever de prestar contas, para atendimento ao Programa Nacional de Alimentação Escolar (PNAE) , exercício 2016, função EDUCACAO (nº da TCE no sistema: 403/2018) "]
Processo 000.702/2019-6 [TCE, encerrado, "TCE instaurada pelo (a) Fundo Nacional de Desenvolvimento da Educação em razão de Omissão no dever de prestar contas, para atendimento ao Programa Nacional de Apoio ao Transporte Escolar (Pnate) , exercício 2016, função EDUCACAO (nº da TCE no sistema: 419/2018) "]

	Prefeitura Municipal de Santa Inês - MA
	Processo 027.530/2009-0 [REPR, aberto, "COMUNICA POSSÍVEIS IRREGULARIDADES NA PREFEITURA MUNICIPAL DE SANTA INÊS - MA"]
Processo 019.232/2014-4 [CBEX, encerrado, "Cobrança Executiva de débito originária do (s) AC (s) AC-398-5/2011-PL AC-1581-23/2013-PL , referente ao TC Processo 006.067/2008-2"]
Processo 006.067/2008-2 [TCE, encerrado, "APARTADO DE TOMADA DE CONTAS ESPECIAL DA PREFEITURA MUNICIPAL DE SANTA INÊS/MA, INSTAURADA POR FORÇA DO Acórdão 2677/2007-TCU-Plenário"]
Processo 015.175/2010-3 [MON, encerrado, "EM CUMPRIMENTO DA DETERMINAÇÃO CONSTANTE NO SUBITEM 9.5 DO Acórdão 716/2010-TCU-Plenário. "]

A tomada de contas especial está, assim, devidamente constituída e em condição de ser instruída.
EXAME TÉCNICO
Das alegações de defesa de José de Ribamar Costa Alves
Argumento: ausência de notificação
Sobre as notificações enviadas pela Caixa Econômica Federal pedindo a retomada das obras, relata que (peça 92, p. 6) :
Veja que, Excelência, o Sr. José de Ribamar Costa Alves, na qualidade de Prefeito Municipal de Santa Inês/MA, possuía assessoria responsável pelas respostas dos ofícios encaminhados pelas Secretárias. Ainda que o Sr. José de Ribamar tenha deixado de apresentar respostas a alguns ofícios da Caixa Econômica Federal, tal fato ocorreu sem culpa/dolo do ex-gestor. Este algumas vezes recebia os ofícios, mas os encaminhavam aos advogados responsáveis pelas respostas dos mesmos. Em virtude das inúmeras demandas e responsabilidades de um gestor municipal, muitas vezes o ex-gestor não recordava de cobrar o que fora recebido e/ou respondido, até porque ficava despreocupado com a assessoria contratada.
Análise do argumento
Não se acolhe o argumento apresentado, visto que ao ocupar o cargo de prefeito, o Sr. José de Ribamar Costa Alves era o responsável pelo cumprimento das obrigações contratuais que firmou com a União. Ainda que não se encarregasse de apresentar resposta aos questionamentos da CEF, cabia a ele adotar as medidas para dar continuidade às obras.
Isso porque o signatário do convênio assume a responsabilidade pela correta aplicação dos recursos transferidos e, mesmo delegando atribuições para realização de pagamentos, acompanhamento físico do ajuste ou prestação de contas, responde solidariamente pelos atos praticados pelos delegados escolhidos (culpa in eligendo e in vigilando) Acórdão-TCU-2365/2015, Relator Ministro Augusto Nardes) .
Argumento: culpa da empresa contratada
Informa também que a paralisação ocorreu por culpa da empresa contratada (peça 92, p. 6) :
Vale destacar que a suposta paralisação ocorrida em 2014-2016 se deu por culpa exclusiva da empresa encarregada de executar a obra. Essa abandou a obra imotivadamente, situação que foge ao controle do ex-gestor. De fato, por razoes alheias a vontade do Sr. José de Ribamar ocorreu a breve paralisação da obra, enquanto ocorria um novo processo licitatório para selecionar a nova empresa para dar continuidade
Neste contexto, é de se destacar que o ex-gestor, ainda em 2014, entrou em contato com a Supervisora de Convênios da CEF para buscar solução para o problema que não deu causa, sempre tendo em vista o bem da coletividade de Santa Inês. Na ocasião, foi aconselhado a esperar o tempo exigido legalmente para destrato e, em seguida efetuar a contratação de nova empresa via procedimento licitatório. Infelizmente, por se tratar de procedimento moroso, não foi possível dar imediato andamento a obra durante o restante do mandato do Sr. José de Ribamar, chegando a CEF a cancelar o convênio unilateralmente.
Análise do argumento:
A paralisação da obra constitui motivo para rescisão unilateral do contrato pela Administração (art. 78, inciso V e art. 79, inciso I, Lei 8.666/1993) .
Desta forma, não há que se falar em culpa exclusiva da empresa, já que, diante da paralisação das obras, competia ao gestor rescindir o contrato e proceder com novo processo licitatório para dar continuidade ao empreendimento, ainda que fosse moroso. Pesa o fato que, conforme relatórios de acompanhamento do empreendimento (peças 39, 41, 43, 45 e 47) , a parcela executada pela empresa apresentava boa qualidade e poderia ser aproveitada para finalização do objeto previsto.
Todavia, o responsável não apresentou qualquer evidência da adoção de medidas para realizar o distrato com a empresa contratada e para proceder com novo processo licitatório. Mesmo quando foi notificado pela CEF em agosto de 2016 para que apresentasse novo boletim de medição (peça 3) , não compareceu aos autos para comprovar a adoção das supramencionadas medidas.
Por todo o exposto, não se acolhe o argumento apresentado.
Argumento: da ausência de débito
Defende que "para que seja possível condenar o Notificado ao ressarcimento ao erário é necessário que se prove não somente o dolo ou culpa, mas também a ocorrência de prejuízo ou lesão ao erário e enriquecimento ilícito, o que não se verificou" (peça 92, p. 7) .
Narra que "todos os recursos recebidos em virtude do Termo de compromisso CR.NR.0363329-24 foram efetivamente empregados na obra, até a etapa executada durante a gestão do Notificado. Este ocupou o cargo de Prefeito durante o período de 1/1/2013 a 31/12/2016. Contudo, a obra tinha vigência de 28/2/2012 a 29/3/2019, com prazo para apresentação da prestação de contas em 28/5/2019" (peça 92, p. 3) .
Diz que "seguiu o cronograma e realizou regularmente os pagamentos devidos, cumprindo sua obrigação de empregar as verbas recebidas na construção da obra" e que os documentos anexados atestam isso "pois em 24/1/2014 restou constatado que 54,21% da obra havia sido concluída, inclusive de forma mais célere do que o inicialmente previsto (o que demonstra a eficiência da gestão do Notificado" (peça 92, p. 3) .
Ressalta que "a liberação dos valores somente ocorreu depois de realizada vistoria e inspeção pelo órgão concedente, motivo pelo qual é de se concluir que à época em que estavam sendo executadas as etapas que ocorreram durante a gestão do Notificado, a obra estava regular e os valores recebidos efetivamente aplicados" (peça 92, p. 3) .
Defende que "de forma alguma houve apropriação indébita, vez que os recursos liberados pela CEF foram devidamente gastos na execução da obra, especificamente transferidos para a empresa encarregada da execução da obra, em virtude de processo licitatório legal e completo" (peça 92, p. 4) .
Análise do argumento:
Inicialmente, informa-se que a regularidade dos pagamentos efetuados e a comprovação de que os recursos foram aplicados no objeto do convênio nunca foi contestada nesta TCE. Entretanto, isso não leva a uma ausência de danos ao erário. Isso porque o fato ensejador do dano ao erário foi a paralisação da execução das obras do contrato de repasse, que impediu a entrega do empreendimento em funcionamento e a geração do benefício esperado à população, e não a ausência de conformidade na movimentação dos recursos pelo gestor.
Como amplamente debatido, os recursos foram sim pagos à empresa contratada e aplicados na execução do objeto. Todavia, a execução não foi finalizada, tendo sido apenas parcial.
A jurisprudência deste Tribunal é no sentido de que a mera execução do objeto conveniado - total ou parcial - não é suficiente para aprovar as contas do gestor responsável, sendo necessário que haja, de fato, os benefícios à população e atinja os fins para os quais foi proposto (Acórdão 8248/2013-TCU-Primeira Câmara, Relator: WALTON ALENCAR RODRIGUES) .
Desta forma, mesmo que o responsável tenha comprovado a regularidade da execução financeira dos recursos e a aplicação dos recursos nas obras, a execução apenas parcial do objeto e a paralisação das obras impediu a geração do benefício esperado à população, o que implica sim danos ao erário e leva à obrigação de restituir todo o valor repassado por força do ajuste.
Pelo exposto, não se aceita a alegação de que não existe débito ao erário.
Argumentos: da responsabilidade da prefeita sucessora
Fala que durante a sua gestão "foram recebidas apenas algumas parcelas dos recursos advindos do Convênio, sendo todos empregados e as prestações de contas parciais APROVADAS, como bem aponta o relatório de instrução" e que cabia a sua sucessora "efetuar a aplicação dos recursos recebidos durante a sua gestão e realizar a prestação de contas final, bem como zelar pela obra, o que por razões alheias à vontade do Notificado não ocorreu" (peça 92, p. 3) .
Discorre mais uma vez sobre a responsabilidade de sua sucessora, alegando que a obra nunca ficou paralisada em sua gestão e que como o convênio ainda estava em vigor 	quando deixou o cargo de prefeito, cabia a ela finalizar o empreendimento (peça 92, p. 4-7) :
Vale ressaltar novamente que o PAC em debate teve vigência que ultrapassou o mandato eletivo do Sr. José de Ribamar, de modo que este não era mais prefeito do município de Santa Inês/MA. Assim sendo, não se pode exigir que ele preste contas daquilo que foi executado na atual gestão, tampouco, esclareça o motivo da paralisação da obra após encerrado seu mandato. Cabe apenas acentuar que durante sua gestão e após o devido processo licitatório a obra nunca foi paralisada e que todos os valores repassados pela CEF foram completamente empregados na execução da mesma e as contas prestadas APROVADAS.
Infelizmente, por motivos meramente políticos, a atual gestora do município de Santa Inês, a Sra. Maria Vianey Pinheiro Bringel, abandonou completamente as construções. Conforme atesta a declaração em anexo, a Prefeita abandonou completamente a obra descrita acima e, inclusive, promoveu o desligamento de todos os fornecedores da gestão anterior, chegando ao absurdo de pedir que o Sr. Edimar Oliveira (declaração anexa) , representante de uma empresa responsável por realizar obras na gestão anterior, que empregasse materiais de baixa qualidade e executasse as construções de maneira desleixada. Tudo isso com o fito de tem motivos para ajuizar ações de improbidade administrativa em desfavor do gestor anterior.
Vale mencionar que, da documentação acostada é possível concluir que as primeiras etapas da execução da obra foram realizadas durante a gestão do Notificado (1/1/2013 a 31/12/2016) ocorreram conforme o estabelecido no Termo de Compromisso, sendo inclusive as contas apresentadas aprovadas. Tais documentos revelam que o abandono da obra ocorreu, de fato, durante a gestão da Prefeita sucessora, a Sra. Maria Vianey Pinheiro Bringel (1/1/2017 a 31/12/2020) .
Inegavelmente, a documentação acostada comprova a aplicação dos recursos recebidos durante a gestão do Notificado, sendo reconhecido que a paralisação ocorreu após esgotado seu mandato. O que não foi executado foram etapas que deveriam ocorrer durante a gestão da Prefeita Sucessora, de forma que ao Sr. José de Ribamar não cabia executá-las, não podendo ser responsabilizados pelos recursos porventura repassados após o término de sua gestão para dar continuidade na obra. Ao Sr. Jose de Ribamar incumbia apenas aplicar os recursos recebidos durante a sua gestão e prestar as correspondentes contas (dever esse cumprido com louvor) .
Apesar de iniciadas durante a gestão do Notificado, as primeiras etapas foram cumpridas de acordo com os recursos liberados, de forma que cabia ao gestor sucessor dar continuidade a obra durante o período de 2017-2018 (...) 
Ressalta-se que a Prefeita Sucessora não fez o recebimento técnico da obra à época que o Notificado saiu da administração do município, tampouco vistoria técnica no prazo legal de 60 dias após assumir a gestão. Logo, não pode após 3 anos de mandato imputar irregularidade ou abandono na execução da obra em análise, pois com o decurso do tempo a obra por se só vai se depauperando, além da própria população depredar e retirar os materiais que lá se encontravam.
Análise do argumento:
O termo de compromisso do Contrato de Repasse 0363329-24 (Siafi 671836) foi firmado em 28/2/2012 e a vigência final era até 28/8/2013. Em 19/8/2013, foi lavrado termo aditivo, assinado pelo Sr. José de Ribamar Costa Alves representando o município, sendo a vigência prorrogada para até 28/11/2014 (peça 31) .
Todavia, mesmo tendo requerido esse prazo adicional para finalizar a obra, após a última visita técnica da CEF, em 24/1/2014, não foram enviados novos boletins de medição pela prefeitura, que continuou silente durante todo o mandato do Sr. José de Ribamar Costa Alves (31/12/2016) , sendo esse um indício de que houve sim a paralisação das obras ainda em sua gestão.
Ressalta-se que, diante da ausência de novas informações acerca do andamento do objeto, em agosto de 2016, a CEF requisitou ao responsável a imediata retomada das obras e que apresentasse novo boletim de medição no prazo máximo de trinta dias (peça 3) .
Mas, mesmo sendo diligenciado pela CEF, o responsável não apresentou evidências que comprovassem que a obra estava em andamento. Ainda, conforme relatado em suas próprias alegações de defesa, a empresa contratada paralisou os seus serviços, e não foi realizado o distrato e/ou a realização de novo procedimento licitatório para dar seguimentos aos serviços.
Por esta razão, o responsável não conseguiu comprovar que as obras não foram paralisadas em sua gestão.
Quanto à responsabilidade da prefeita sucessora, de fato a vigência do contrato de repasse adentrou no Sra. Maria Vianey Pinheiro Bringel (mandato 2017-2020) . No entanto, isto ocorreu apenas devido à realização de novas prorrogações pela Caixa Econômica Federal por causa da ausência do término do empreendimento, passando o prazo final de vigência a ser até 29/03/2019 (peça 1, p. 1) .
Havia sim ainda parcelas a serem repassadas, como alega o responsável, no entanto esses valores também poderiam ter sido repassados ainda em sua gestão, se tivesse atendido aos pedidos da CEF e dado continuidade às obras, uma vez que o desbloqueio de valores seria autorizado após vistorias da CEF.
Ainda, salienta-se que a responsabilidade da Sra. Maria Vianey Pinheiro Bringel já foi afastada em análise realizada na instrução anterior (peça 78) :
24. Quanto à responsabilidade pelo dano ao erário, 	apesar de o tomador de contas haver incluído Maria Vianey Pinheiro Bringel como responsável neste processo, após análise realizada sobre a documentação acostada aos autos, conclui-se que sua responsabilidade deve ser excluída, uma vez que não há evidências de que tenha tido participação na irregularidade aqui verificada.
25. Como demonstrado, não houve movimentação bancária nem envio de novos boletins de medição desde o início de 2014, quando era prefeito o Sr. José de Ribamar Costa Alves. Mesmo tendo permanecido ainda por quase três anos no cargo (até 31/12/2016) , não adotou as providências para finalizar as obras, deixando-as em estado de abandono por todo esse período. Importa recordar que no contrato firmado com a empresa R. L. Maciel-ME, foi estipulado um prazo de seis meses para serem finalizadas as obras (peça 35) , tendo o gestor tempo suficiente para finalizá-las.
26. Como se vê nas fotos tiradas em 2018 (peça 49, p. 2-4) , a parcela construída já estava com alto grau de deterioração em comparação com as fotos tiradas na vistoria realizada em 2014, quando ainda estava em regular andamento a obra (peça 47, p. 3) .
27. Cumpre recordar que ainda no curso do seu mandato, em agosto de 2016, a CEF requisitou a imediata retomada das obras e que apresentasse novo boletim de medição no prazo máximo de trinta dias (peça 3) . Todavia, não houve retorno do prefeito à concedente com qualquer justificativa, demonstrando novamente a inércia.
Diante do todo o narrado, não se acolhe o argumento da responsabilidade da prefeita sucessora.
Argumento: ausência de dolo ou culpa
Relata que "foi surpreendido com a rescisão unilateral do convênio por parte da concedente, motivo pelo qual não pode o mesmo ser responsabilizado por não ter dado prosseguimento ao convênio em epígrafe. Portanto, diante de todos os esclarecimentos acima expostos, não merecem prosperar as imputações de condutas irregulares" (peça 92, p. 7) .
Diz que "esta ação de improbidade administrativa é inadequada pelo simples fato de ser necessária a configuração do dolo quando do abandono do convênio em comento, o que não ocorreu, pois a rescisão contratual se deu forma unilateral pela concedente. E mais os recursos oriundos do convênio foram todos aplicados na execução do mesmo, não tendo sido efetivamente provado que não houve a execução do contrato, vez que não consta nos autos relatório técnico atestando o abandono e inexecução da obra datado com a época em que a Prefeita Sucessora assumiu a gestão" (peça 92, p. 7) .
Fala que "se não houve culpa ou dolo por parte do Notificado e nem prejuízo ao erário, não há que se falar em prática de improbidade administrativa", apresentando explicações de doutrinadores sobre o tema e que "a existência do dano deve ser concreta, sendo inadmissível o dano presumido", conforme matéria já está pacificada nos Tribunais Superiores.
Análise do argumento:
Quanto à rescisão unilateral do contrato de repasse por parte da CEF, esta somente ocorreu em 2019, quando o responsável não estava mais à frente da prefeitura, pelo que não cabe seu argumento de que a rescisão impediu a finalização do empreendimento.
Em se tratando da necessidade de dolo, temos que a responsabilidade dos jurisdicionados perante o TCU é de natureza subjetiva, caracterizada mediante a presença de simples culpa stricto sensu, sendo desnecessária a caracterização de conduta dolosa ou má-fé do gestor para que ele seja instado a ressarcir os prejuízos que tenha causado ao erário (Acórdão 4485/2020-TCU-Primeira Câmara, Relator Ministro Benjamin Zymler) .
A obrigação de ressarcimento ao erário prescinde de comprovação de dolo. É suficiente a quantificação do dano, a identificação da conduta do responsável que caracterize sua culpa, seja por imprudência, imperícia ou negligência, e a demonstração do nexo de causalidade entre a conduta culposa (stricto sensu) e a irregularidade que ocasionou o dano ao erário (Acórdão 185/2016-TCU-Plenário | Relator: VITAL DO RÊGO) .
No caso em tela, houve negligência do responsável ao não cumprir seu dever legal e adotar as medidas necessárias para dar prosseguimento às obras do contrato de repasse, estando caracterizada a conduta culposa (stricto sensu) .
Por todo o exposto, não se acolhe o argumento apresentado.
Argumento: aprovação das contas, ainda que com ressalvas
Ressalta novamente que os recursos foram aplicados corretamente nas obras do contrato de repasse e que não deixou de adotar medidas para o término do empreendimento (peça 92, p. 11) :
Veja que em momento algum o Notificado deixou de tomar as providências necessárias à conclusão de obra ou dos serviços pactuados objeto do Termo de Compromisso, sendo cristalino que a obra somente restou inacabada e abandonada durante a gestão da Prefeita Sucessora, não podendo o ex-gestor ser responsabilizados por recursos havidos após o término de sua gestão ou pelo abandono da obra ocasionado pela dissidia de sua sucessora. Não cabia ao Notificado, após esgotado seu mandato eletivo, adotar providências necessárias à conclusão de obra ou dos serviços pactuados objeto do Termo de Compromisso (dever da gestora que o sucedeu) - até porque não tinha mais poder/competência para tanto.
Frise-se novamente que o Notificado, durante a sua gestão, se empenhou para efetivar o objeto do convênio, ao contrário do gestor sucessor. Esse último não praticou nenhum ato, ao contrário o convênio ficou paralisado por mais de anos, ocasionando a sua degradação.
Diante disto, requer que seja aplicada a previsão do art. 16, inciso II, da Lei Orgânica do TCU e que suas contas sejam julgadas regulares com ressalva, visto que os recurso "foram efetivamente empregados na obra, mais especificamente nas etapas realizadas durante a gestão do Notificado. Em linguagem clara, todo valor recebido foi aplicado de acordo com o plano de trabalho. Não houve a conclusão do convênio, em virtude do não repasse dos valores restantes do convênio durante a gestão do Notificado" (peça 92, p. 12) .
Análise do argumento
Nos termos do art. 16, inciso II, da Lei Orgânica do TCU, as contas serão julgadas regulares com ressalvas "quando  evidenciarem impropriedade ou qualquer outra falta de natureza formal de que não resulte dano ao Erário".
Ocorre que, como amplamente debatido, a ausência de medidas pelo responsável para finalizar o empreendimento gerou danos ao erário, pois impediu a geração do benefício esperado à população, o que implica o julgamento das contas como irregulares, razão pela qual não se acolhe o pedido formulado.
Com base em todo o exposto, propõe-se - quando do mérito - rejeitar as alegações de defesa apresentadas por José de Ribamar Costa Alves, sendo suas contas julgadas irregulares, condenando-o ao pagamento solidário do débito apurado e aplicando-lhe a multa prevista no art. 57 da Lei 8.443/1992.
Da validade das notificações:
Preliminarmente, cumpre tecer breves considerações sobre a forma como são realizadas as comunicações processuais no TCU. A esse respeito, destacam-se o art. 179, do Regimento Interno do TCU (Resolução 155, de 4/12/2002) e o art. 4º, inciso III, § 1º, da Resolução TCU 170, de 30 de junho de 2004, in verbis:
Art. 179. A citação, a audiência ou a notificação, bem como a comunicação de diligência, farse-ão:
I - mediante ciência da parte, efetivada por servidor designado, por meio eletrônico, fac-símile, telegrama ou qualquer outra forma, desde que fique confirmada inequivocamente a entrega da comunicação ao destinatário;
II - mediante carta registrada, com aviso de recebimento que comprove a entrega no endereço do destinatário;
III - por edital publicado no Diário Oficial da União, quando o seu destinatário não for localizado
 (...) 
Art. 3º As comunicações serão dirigidas ao responsável, ou ao interessado, ou ao dirigente de órgão ou entidade, ou ao representante legal ou ao procurador constituído nos autos, com poderes expressos no mandato para esse fim, por meio de:
I - correio eletrônico, fac-símile ou telegrama;
II - servidor designado;
III - carta registrada, com aviso de recebimento;
IV - edital publicado no Diário Oficial da União, quando o seu destinatário não for localizado, nas hipóteses em que seja necessário o exercício de defesa.
Art. 4º. Consideram-se entregues as comunicações:
I - efetivadas conforme disposto nos incisos I e II do artigo anterior, mediante confirmação da ciência do destinatário;
II - realizadas na forma prevista no inciso III do artigo anterior, com o retorno do aviso de recebimento, entregue comprovadamente no endereço do destinatário;
III - na data de publicação do edital no Diário Oficial da União, quando realizadas na forma prevista no inciso IV do artigo anterior.
§ 1º O endereço do destinatário deverá ser previamente confirmado mediante consulta aos sistemas disponíveis ao Tribunal ou a outros meios de informação, a qual deverá ser juntada ao respectivo processo.
 (...) 
Bem se vê, portanto, que a validade da citação via postal não depende de que o aviso de recebimento seja assinado pelo próprio destinatário da comunicação, o que dispensa, no caso em tela, a entrega do AR em "mãos próprias". A exigência da norma é no sentido de o Tribunal verificar se a correspondência foi entregue no endereço correto, residindo aqui a necessidade de certeza inequívoca. 
Não é outra a orientação da jurisprudência do TCU, conforme se verifica dos julgados a seguir transcritos:
São válidas as comunicações processuais entregues, mediante carta registrada, no endereço correto do responsável, não havendo necessidade de que o recebimento seja feito por ele próprio (Acórdão 3648/2013-TCU-Segunda Câmara, Relator Min. José Jorge) ;
É prescindível a entrega pessoal das comunicações pelo TCU, razão pela qual não há necessidade de que o aviso de recebimento seja assinado pelo próprio destinatário. Entregandose a correspondência no endereço correto do destinatário, presume-se o recebimento da citação. (Acórdão 1019/2008-TCU-Plenário, Relator Min. Benjamin Zymler) ;
As comunicações do TCU, inclusive as citações, deverão ser realizadas mediante Aviso de Recebimento - AR, via Empresa Brasileira de Correios e Telégrafos, bastando para sua validade que se demonstre que a correspondência foi entregue no endereço correto. (Acórdão 1526/2007-TCU-Plenário, Relator Min. Aroldo Cedraz) .
A validade do critério de comunicação processual do TCU foi referendada pelo Supremo Tribunal Federal, nos termos do julgamento do MS-AgR 25.816/DF, por meio do qual se afirmou a desnecessidade da ciência pessoal do interessado, entendendo-se suficiente a comprovação da entrega do "AR" no endereço do destinatário:
Ementa: agravo regimental. Mandado de segurança. Desnecessidade de intimação pessoal das decisões do tribunal de contas da união. art. 179 do regimento interno do TCU. Intimação do ato impugnado por carta registrada, iniciado o prazo do art. 18 da lei nº 1.533/51 da data constante do aviso de recebimento. Decadência reconhecida. Agravo improvido.
O envio de carta registrada com aviso de recebimento está expressamente enumerado entre os meios de comunicação de que dispõe o Tribunal de Contas da União para proceder às suas intimações.
O inciso II do art. 179 do Regimento Interno do TCU é claro ao exigir apenas a comprovação da entrega no endereço do destinatário, bastando o aviso de recebimento simples. 
Da revelia da Prefeitura Municipal de Santa Inês - MA
No caso vertente, a citação da Prefeitura Municipal de Santa Inês - MA se deu de forma cautelosa, em endereços provenientes de pesquisas de endereços realizadas pelo TCU, sendo que a entrega dos ofícios citatórios nesses endereços ficou comprovada conforme detalhamento a seguir:
Prefeitura Municipal de Santa Inês - MA, ofício 47074/2021 - Seproc (peças 85 e 88) , origem nos sistemas corporativos do TCU e ofício 47075/2021 - Seproc (peças 86 e 90) , origem no sistema da Receita Federal.
Nos processos do TCU, a revelia não leva à presunção de que seriam verdadeiras todas as imputações levantadas contra os responsáveis, diferentemente do que ocorre no processo civil, em que a revelia do réu opera a presunção da verdade dos fatos narrados pelo autor (Acórdão 1009/2018-TCU-Plenário, Relator Min. Bruno Dantas; 2369/2013 - TCU - Plenário, Relator Min. Benjamin Zymler e 2449/2013 - TCU - Plenário, Relator Min. Benjamin Zymler) . Dessa forma, a avaliação da responsabilidade do agente não pode prescindir da prova existente no processo ou para ele carreada. 
Ao não apresentar sua defesa, os responsáveis deixaram de produzir prova da regular aplicação dos recursos sob sua responsabilidade, em afronta às normas que impõem aos gestores públicos a obrigação legal de, sempre que demandados pelos órgãos de controle, apresentar os documentos que demonstrem a correta utilização das verbas públicas, a exemplo do contido no art. 93 do Decreto-Lei 200/1967: "Quem quer que utilize dinheiros públicos terá de justificar seu bom e regular emprego na conformidade das leis, regulamentos e normas emanadas das autoridades administrativas competentes." 
Mesmo as alegações de defesa não sendo apresentadas, considerando o princípio da verdade real que rege esta Corte, procurou-se buscar, em manifestações dos responsáveis na fase interna desta Tomada de Contas Especial, se havia algum argumento que pudesse ser aproveitado a seu favor. No entanto, não houve manifestação na fase interna.
Em se tratando de processo em que a parte interessada não se manifestou acerca das irregularidades imputadas, não há elementos para que se possa efetivamente aferir e reconhecer a ocorrência de boa-fé na conduta dos responsáveis, pelo que poderia este Tribunal, desde logo, proferir o julgamento de mérito pela irregularidade das contas, conforme os termos dos §§ 2º e 6º do art. 202 do Regimento Interno do TCU. (Acórdão 2064/2011-TCU-Primeira Câmara (relator Min. Ubiratan Aguiar) , 6.182/2011-TCU-1ª Câmara (relator Min. Weber de Oliveira) , 4.072/2010-TCU-1ª Câmara (Relator Min. Valmir Campelo) , 1.189/2009-TCU-1ª Câmara (Relator Min. Marcos Bemquerer) , 731/2008-TCU-Plenário (Relator Min. Aroldo Cedraz) .
No entanto, a despeito da revelia, este Tribunal tem concedido novo e improrrogável prazo ao ente federado para recolhimento do débito, conforme se extrai do enunciado abaixo reproduzido:
Havendo débito imputável a ente federado, deve-se fixar novo e improrrogável prazo para o recolhimento da dívida, atualizada monetariamente, sem incidência de juros de mora (art. 12, §§ 1º e 2º, da Lei 8.443/1992) , mesmo na hipótese de revelia. (Acórdão 5141/2021-TCU-Segunda Câmara) 
Diante do exposto, propõe-se fixar novo e improrrogável prazo de quinze dias, a contar da notificação, com fundamento no art. 12, §§ 1º e 2º, da Lei 8.443/1992, e art. 202, §§ 2º e 3º, do Regimento Interno, para que o Prefeitura Municipal de Santa Inês - MA efetue e comprove, perante este Tribunal, o recolhimento do débito apurado.
Prescrição da Pretensão Punitiva
Vale ressaltar que a pretensão punitiva do TCU, conforme Acórdão 1441/2016-TCU-Plenário, Relator Min. Benjamin Zymler, que uniformizou a jurisprudência acerca dessa questão, subordina-se ao prazo geral de prescrição indicado no art. 205 do Código Civil, que é de dez anos, contado da data de ocorrência da irregularidade sancionada, nos termos do art. 189 do Código Civil, sendo este prazo interrompido pelo ato que ordenar a citação, a audiência ou a oitiva dos responsáveis.
No caso em exame, não ocorreu a prescrição, uma vez que a irregularidade sancionada ocorreu em 20/2/2014, e o ato de ordenação da citação ocorreu em 18/8/2021.
CONCLUSÃO
Em face da análise promovida na seção "Exame Técnico", verifica-se que o responsável José de Ribamar Costa Alves, prefeito de Santa Inês - MA (2013-2016) não logrou êxito em comprovar a boa e regular aplicação dos recursos que lhes foram confiados, pelo que - quando do mérito - suas alegações de defesa devem ser rejeitadas, sendo condenado ao pagamento do débito apurado e aplicando-lhe a multa prevista no art. 57 de Lei 8.443/1992.
Já a Prefeitura Municipal de Santa Inês - MA, instada a se manifestar, optou pelo silêncio, configurando a revelia, nos termos do § 3º, do art. 12, da Lei 8.443/1992. Ademais, inexistem nos autos elementos que demonstrem a boa-fé do responsável ou a ocorrência de outras excludentes de culpabilidade, razão pela qual este Tribunal deveria desde logo, proferir o julgamento de mérito pela irregularidade das contas.
Todavia, como no caso de débito atribuído a ente federativo, a presunção de boa-fé milita em favor da pessoa jurídica de direito público interno, propõe-se assinar novo prazo para reparação do dano ao erário federal, sendo proposta a fixação de novo e improrrogável prazo para o recolhimento da dívida, atualizada monetariamente, sem incidência de juros de mora (art. 12, §§ 1º e 2º, da Lei 8.443/1992) .
Verifica-se também que não houve a prescrição da pretensão punitiva, conforme análise já realizada.
Por fim, como não houve elementos que pudessem modificar o entendimento acerca das irregularidades em apuração, mantém-se a matriz de responsabilização presente na peça 77.
PROPOSTA DE ENCAMINHAMENTO
Diante do exposto, submetemos os autos à consideração superior, propondo ao Tribunal:
a) fixar novo e improrrogável prazo de quinze dias, a contar da notificação, com fundamento no art. 12, §§ 1º e 2º, da Lei 8.443/1992 e art. 202, §§ 2º e 3º, do Regimento Interno, para que a Prefeitura Municipal de Santa Inês - MA (CNPJ: 06.198.949/0001-24) efetue e comprove, perante este Tribunal, o recolhimento da quantia a seguir especificada aos cofres do Tesouro Nacional, atualizada monetariamente a partir da data indicada até a data do efetivo recolhimento, na forma prevista na legislação em vigor;
	Data de ocorrência
	Valor histórico (R$) 

	20/2/2014
	203.114,61

	22/10/2013
	186.903,79

	19/6/2013
	234.368,38

	18/4/2013
	70.157,22

	11/3/2013
	206.407,03

	29/11/2012
	161.373,64

	28/12/2012
	3.293,33

b) informar à Prefeitura Municipal de Santa Inês - MA (CNPJ: 06.198.949/0001-24) de que a liquidação tempestiva do débito atualizado monetariamente saneará o processo e permitirá que as contas sejam julgadas regulares com ressalva, dando-se-lhe quitação, nos termos do § 4º do art. 202 do Regimento Interno do TCU, ao passo que a ausência dessa liquidação tempestiva levará ao julgamento pela irregularidade das contas, com imputação de débito a ser atualizado monetariamente e acrescido de juros moratórios nos termos do art. 19 da Lei 8.443/1992, bem como à aplicação da multa prevista no art. 57 da mesma Lei 8.443/1992.
2.	O Ministério Público junto ao TCU divergiu da unidade técnica quanto à responsabilização do ente federado, nos seguintes termos:
Trata-se de tomada de contas especial instaurada pela Caixa Econômica Federal (CEF) , em razão da inexecução do objeto do Termo de Compromisso CR.NR 0363329-24 (Siafi 671836 - peça 29) , celebrado com o então Ministério da Cultura (MinC) para a construção de uma Praça dos Esportes e da Cultura (PEC) .
O instrumento firmado, cuja vigência se estendeu entre 28/2/2012 e 29/3/2019, estabeleceu a transferência de recursos federais da ordem de R$ 2.626.000,00, sem contrapartida, tendo sido efetivamente repassados R$ 1.297.042,00 e desbloqueados pela CEF R$ 1.065.618,00. O prazo para prestação de contas expirou em 28/5/2019.
O tomador de contas concluiu pela existência de débito no valor integral utilizado, sob a responsabilidade do Sr. José de Ribamar Costa Alves (peça 69, p. 6) , prefeito municipal de Santa Inês/MA entre 2013 e 2016, bem como de sua sucessora, Sra. Maria Vianey Pinheiro Bringel (2017-2020) .
No âmbito deste Tribunal, a SecexTCE entendeu pela inexistência de responsabilidade por parte da prefeita sucessora e procedeu à citação do Sr. José de Ribamar Costa Alves, incluindo no polo passivo o ente federado. De posse da defesa apresentada apenas pelo ex-prefeito, a unidade técnica propôs rejeitá-la, consignando proposta de irregularidade das contas, com condenação em débito e aplicação de multa, após a fixação de novo e improrrogável prazo para que o município revel proceda ao recolhimento do valor correspondente ao dano identificado.
De minha parte, manifesto-me parcialmente de acordo com o encaminhamento sugerido, pelas razões adiante expostas.
No que se refere ao ex-prefeito, comungo do entendimento quanto à sua responsabilidade pelo dano causado aos cofres públicos, visto ter permanecido inerte em relação a dar continuidade às obras entre janeiro de 2014 e 31/12/2016, quando se findou seu mandato. Os elementos constantes dos autos indicam que o responsável foi demandado a fornecer novos boletins de medição a pedido da CEF, entretanto, quedou-se inerte durante cerca de três anos, o que permite estabelecer nexo de causalidade entre sua conduta omissiva e o dano decorrente da não conclusão das obras.
Não lhe assiste razão, portanto, quando tenta transferir à sua sucessora a responsabilidade pela paralização dos serviços de construção da praça de esportes, visto que dispunha de recursos disponíveis para tanto e não apresentou qualquer justificativa que demonstrasse o impedimento à continuidade das obras. Nem mesmo a alegação atinente ao abandono pela empresa contratada e à suposta realização de nova licitação lhe socorrem, visto que não juntou aos autos elementos aptos a comprovar as medidas adotadas.
Cumpre esclarecer que o prazo originalmente previsto para o contrato de repasse se expiraria em 28/8/2013, tendo o defendente solicitado prorrogação até 28/11/2014, materializada por meio de aditivo após autorização da CEF (peça 31) . Assim, verifica-se que havia tempo suficiente para adimplir o pactuado e disponibilizar à população a praça de esportes a que se destinavam os recursos repassados.
Nesse ponto, ressalto que a alegação no sentido de que os recursos liberados pela CEF foram aplicados nas obras não é suficiente para afirmar que não houve prejuízo ao erário, visto que este adveio de tornar-se inservível a parcela executada, face a omissão do defendente em dar continuidade ao contrato de repasse. Cabível, portanto, sua responsabilização pelo débito em apuração.
No que se refere ao Município de Santa Inês/MA, divirjo da proposta formulada pela SecexTCE, visto que inexistem nos autos quaisquer evidências de que tenha se beneficiado com os recursos repassados. A leitura da jurisprudência mencionada pela unidade técnica para justificar a inclusão do ente federado no polo passivo desta TCE não trata de situações em que o Tribunal decidiu por condenar solidariamente o ente federado (peça 78, p. 5, item 29) , indicando, ao revés, casos em que não houve o mencionado benefício e nos quais a imputação de débito recaiu exclusivamente sobre os gestores arrolados.
Desse modo, tendo em vista que o dano observado nestes autos decorreu da paralização das obras, e à míngua de qualquer elemento indicativo de que o município tenha de algum modo destinado valores ao pagamento de despesas próprias ou desconformes com o termo de compromisso, entendo que deva ser excluído da relação processual.
Diante do exposto, este membro do Ministério Público de Contas propõe excluir o Município de Santa Inês/MA da relação processual e julgar imediatamente irregulares as contas do Sr. José de Ribamar Costa Alves, condenando-o ao ressarcimento do débito no valor histórico de R$ 1.065.618,00 e aplicando-lhe a multa dele decorrente.

Joana Mara Gomes Pessoa Miranda (8.598/OAB-MA).

Procurador Sergio Ricardo Costa Caribé.

TOMADA DE CONTAS ESPECIAL. TERMO DE COMPROMISSO. PROGRAMA PRAÇA DOS ESPORTES E DA CULTURA. OBRA INACABADA E SEM APROVEITAMENTO. CITAÇÕES. CONTAS IRREGULARES DO PREFEITO. DÉBITO. MULTA. CONTAS REGULARES DO MUNICÍPIO.

TOMADA DE CONTAS ESPECIAL (TCE)

Secretaria de Controle Externo de Tomada de Contas Especial (SecexTCE).

Registro, preliminarmente, que atuo neste feito por força da Portaria-TCU nº 73, de 7 de outubro de 2022, em substituição ao Ministro Walton Alencar Rodrigues.
Trata-se de tomada de contas especial instaurada pela Caixa Econômica Federal (Caixa) , contra José de Ribamar Costa Alves e Município de Santa Inês/MA, em razão da não comprovação da regular aplicação dos recursos previstos no Termo de Compromisso CR.NR.0363329-24, firmado com o Ministério da Cidadania, no âmbito do Programa Praça do Esporte e da Cultura, para "Construção da PEC MODELO 3000 M2".
	O ajuste esteve vigente entre 28/2/2012 e 29/3/2019, com prazo para apresentação da prestação de contas em 28/5/2019. Dos R$ 2.626.000,00 originalmente previstos, foram transferidos ao Município R$ 1.297.042,00.
	O tomador de contas, com fundamento em vistorias in loco realizadas em 2014 e 2018, apurou prejuízo de R$ 1.065.618,00, ocasionado pela paralisação das obras, sem aproveitamento da parcela executada.
	Atribuiu responsabilidade a José de Ribamar Costa Alves e Maria Vianey Pinheiro Bringel, prefeitos nas gestões 2013-2016 e 2017-2020, respectivamente.
	No Tribunal, instrução preliminar afastou responsabilidade da prefeita sucessora e propugnou pelas citações do gestor que paralisou as obras em 2014 e do ente federado.
	Regularmente citado, o Município não apresentou defesa. 
	José de Ribamar, em síntese, alegou responsabilidade de sua assessoria para acompanhar a obra e responder notificações da Caixa; abandono da obra pela empresa contratada e prazo exíguo para nova licitação; ausência de prejuízo ao Erário; e, responsabilidade da prefeita sucessora para dar continuidade às obras.
	A unidade técnica, em instrução derradeira, propôs conferir novo e improrrogável prazo para a Prefeitura de Santa Inês/MA devolver os recursos. 
	O Ministério Público divergiu desse posicionamento e propugnou por julgar irregulares as contas do ex-prefeito, imputando-lhe débito e multa. 
	Alinho-me ao parecer emitido pelo Parquet, sem prejuízo das observações a seguir. 
	Preliminarmente, o Município de Santa Inês deve ser considerada revel para todos os fins, dando-se prosseguimento ao feito, nos termos do art. 12, § 3º, da Lei 8.443/1992.
	Restou demonstrado que José de Ribamar Costa Alves deixou de tomar as providências necessárias à conclusão dos serviços pactuados. Pelos elementos constantes dos autos, as obras foram paralisadas no início de 2014, pois não houve avanço verificado após vistoria realizada pela Caixa em janeiro desse exercício. 
	Apesar de diversas notificações do órgão repassador, o ex-gestor não apresentou medições das parcelas pendentes de execução. 
	Ao ocupar o cargo de prefeito, José de Ribamar era o responsável pelo cumprimento das obrigações contratuais assumidas com a União e deveria ter agido para atingir os objetivos pactuados, independentemente de notificações do órgão repassador para dar continuidade às obras.
	Sobre a ausência de resposta aos ofícios da Caixa e de outros atos para adequada execução do ajuste, registro que a alegada delegação de atribuições a assessores ou para órgãos da Prefeitura, além de não ter sido comprovada, não é capaz de afastar a responsabilidade do gestor, tendo em vista a presença de culpa in eligendo e in vigilando.
	O argumento sobre a empresa contratada ter abandonado as obras, de forma imotivada, não o socorre, pois não restaram demonstradas as alegadas ações para realizar o distrato do ajuste vigente e promover novo processo licitatório. 
	Quando foi notificado pela Caixa, em agosto de 2016, para apresentar novo boletim de medição das obras, não apresentou resposta e não noticiou a adoção de providências para dar continuidade às obras. 
	Entre a paralisação dos serviços e o término de seu mandato, transcorreram quase três anos, o que torna desarrazoada alegação acerca de morosidade para eventual novo processo de contratação. 
	A regular aplicação dos recursos transferidos no objeto pactuado não implica em ausência de prejuízo, pois para atingimento dos objetivos previstos no termo de compromisso era necessária a conclusão dos serviços, com funcionalidade em benefício da sociedade. 
	A vistoria realizada pela Caixa em 2018 demonstrou total abandono e deterioração da parcela executada. Registro, ainda, a presença de recursos na conta do termo de compromisso ao término do mandato de José de Ribamar, que só foram devolvidos na gestão seguinte. 
	Não procede, no presente caso, a responsabilidade da prefeita sucessora. Em que pese ter assinado termos aditivos de prorrogação de prazo em 2017 e 2018 e o ajuizamento da ação de improbidade administrativa apenas em fevereiro de 2019, os elementos constantes dos autos demonstram paralisação da obra no início de 2014 e a ausência de providências para retomada por José de Ribamar até o término de seu mandato, em 31/12/2016. 
	O transcurso de prazo de quase três anos e a consequente deterioração dos serviços executados causaram dificuldades para a prefeita sucessora dar continuidade ao termo de compromisso. O relatório do tomador de contas informa que ela demonstrou providências que restaram infrutíferas para contratar os itens faltantes e só concluiu por sua responsabilização em razão de a ação ajuizada contra seu antecessor ainda estar em tramitação. 
	Conforme vasta jurisprudência desta Corte, argumentos relativos à ausência de culpa ou dolo não podem ser acolhidos. A responsabilidade no TCU é de natureza subjetiva, bastando para imputar o dever de restituir o prejuízo causado a presença de culpa stricto sensu, seja por imprudência, imperícia ou negligência do gestor, o que está devidamente comprovado nos autos.
	Pelo exposto, julgo irregulares as contas de José de Ribamar Costa Alves, condenando-o ao pagamento do débito apurado (R$ 1.840.609,62, em 12/9/2022) e aplicando-lhe a multa prevista no artigo 57 da Lei 8.443/1992.
	Por fim, julgo regulares as contas do Município de Santa Inês, tendo em vista que não ficou comprovado utilização dos recursos previstos no termo de compromisso em seu proveito. Com as vênias de estilo à unidade técnica, considero que eventual possibilidade de utilização da parcela executada, mesmo que para fins diversos do pactuado, não podem fundamentar responsabilização do ente federado, considerando, principalmente, a verificada deterioração dos serviços executados.
	Feitas essas considerações, voto para que o Tribunal adote a minuta de acórdão que submeto ao Colegiado.
TCU, Sala das Sessões, em 11 de outubro de 2022.
Ministro-Substituto Marcos Bemquerer Costa 
Relator